臺灣板橋地方法院刑事判決　　　　　　　 93年度易字第735號
公　訴　人　臺灣板橋地方法院檢察署檢察官
被　　　告　甲○○
上列被告因詐欺案件，經檢察官提起公訴（92年度偵續一字第19
號），本院判決如下：
    主  文
甲○○無罪。
    理  由
一、公訴意旨略以：被告甲○○係欣典開發股份有限公司（下稱
    欣典公司）之負責人，前因欣典公司於民國88年3 月間，因
    經營有線頻道成效不佳，乃於88年4 月1 日與容冠百貨有限
    公司（下稱容冠公司）簽立頻道合作協議書，雙方約定以「
    統一電視購物」名義對外營業，由容冠公司經營門市業務，
    欣典公司則負責對外批貨，並提供案外人瀧淋企業有限公司
    （下稱瀧淋公司）所經營之海山有線電視股份有限公司（下
    稱海山公司）第十一號頻道，作為經營電視購物業務之用，
    容冠公司則應按月支付頻道費新臺幣（下同）60萬元及紅利
    15萬元，共計75萬元予欣典公司，俟至同年8 月起調降為65
    萬元。詎被告意圖為自己不法所有，明知欣典公司所開具交
  ?予瀧淋公司支付有線頻道押金費用面額為120 萬元之支票，
    於88年4 月1 日已遭提示跳票，且公司尚需承擔美加美公司
    之債務，欣典公司已陷於無資力狀態，竟以支付瀧淋公司押
    金為由，另於88年4 月15日向容冠公司收取120 萬元之押金
    ，雙方並約定將120 萬元轉為當年度11、12月份之頻道租金
    ，致容冠公司陷於錯誤，乃交付面額為120 萬元之即期支票
    予欣典公司總經理王文仁（另經臺灣板橋地方法院檢察署檢
    察官以92年度偵續一字第19號為不起訴處分確定）收受，王
    文仁當日提示兌領現金後，復交由吳韋葶（另經臺灣板橋地
    方法院檢察署檢察官以92年度偵續一字第19號為不起訴處分
    確定）轉交予被告支付美加美公司之債務，嗣於88年9 月1
    日起，瀧淋公司遂停止播映第十一號頻道之電視購物節目內
    容，被告因而詐得120 萬元之不法財物，因認被告涉犯刑法
    第33 9條第1 項之詐欺取財罪嫌。
二、按犯罪事實應依證據認定之，無證據不得認定其犯罪事實；
    又不能證明被告犯罪者，應諭知無罪之判決，刑事訴訟法第
    154 條第2 項、第301 條第1 項前段分別定有明文。又刑法
??第339 條第1 項詐欺取財罪之成立，以意圖為自己或第三人
    不法所有，以詐術使人將本人或第三人之物交付為要件，所
    謂以詐術使人交付，必須被詐欺人因其詐術而陷於錯誤，若
    其所用方法，不能認為詐術，亦不致使人陷於錯誤，即不構
    成該罪，最高法院46年臺上字第260 號判例足資參考。而民
    事債務當事人間，若有未依債務本旨履行給付之情形，依一
    般社會經驗而言，原因非一，其因不可歸責之事由致無法給
    付，或因合法主張抗辯事由而拒絕給付，甚至債之關係成立
    後，始行惡意遲延給付，皆有可能，非必出於自始無意給付
    之詐欺犯罪一端，故於別無積極證據之情形下，尚難僅以單
    純債務不履行之客觀狀態，即推定被告自始即有不法所有之
    意圖而逕以詐欺罪責相繩。再刑事訴訟法第161 條第1 項規
    定：檢察官就被告犯罪事實，應負舉證責任，並指出證明之
    方法。因此檢察官對於起訴之犯罪事實，應負提出證據及說
    服之實質舉證責任。倘所提出之證據，不足為被告有罪之積
    極證明，或指出證明之方法，無從說服法院以形成被告有罪
    之心證，基於無罪推定原則，自應為被告無罪之判決，最高
    法院92年臺上字第128 號判例意旨可供參酌。
三、本件公訴人認被告甲○○涉有詐欺取財罪嫌，無非以上揭事
    實，業據告訴人容冠公司之法定代理人乙○○指證明確，且
    有證人洪苡富（原名丙○）之證詞、欣典頻道合作協議書、
    保管條、欣典公司合作金庫活期存款存摺明細、被告合作金
    庫活期儲蓄存款存摺明細、被告板信商業銀行（下稱板信銀
    行）活期儲蓄存款帳戶明細、欣典公司板信銀行支票存款交
    易對帳單等可佐資為依據。訊據被告固坦承欣典公司於88年
    3 月間，因其經營之海山有線電視第十一頻道之成效欠佳，
    遂於88年4 月1 日與容冠公司簽訂頻道合作協議書，雙方約
    定以統一電視購物對外營業，欣典公司曾於88年4 月15日收
    受容冠公司所支付之120 萬元支票並獲兌現，又欣典公司簽
    發予瀧淋公司之88年8 月1 日120 萬元支票、88年8 月20日
    、88年9 月1 日、88年10月1 日、88年11月1 日、88年12月
    1 日支票均遭退票等事實，惟堅決否認有何詐欺取財之犯行
    ，辯稱：伊於88年1 月頂下美加美公司，經營瀧淋公司提供
    之海山公司第十一號頻道，後於88年2 、3 月與容冠公司合
    作，並於4 月簽約。欣典公司原本簽發予瀧淋公司之88年4
    月1 日期120 萬元支票因屆期無法兌現，因此欣典公司後來
    另行簽發88年8 月1 日之同額支票予瀧淋公司。伊認為欣典
    公司既已開票給瀧淋公司作為押金支付之用，因此容冠公司
    亦應支付120 萬元予欣典公司，故欣典公司於88年4 月15日
    向容冠公司收取120 萬元，並約定轉作容冠公司88年11月、
    12 月 應支付予欣典公司之頻道租金。當時伊本來欲將向容
    冠公司收取之120 萬元支付予瀧淋公司作為押金，但因後來
    美加美公司之貨款較急，因此才將容冠公司交付之120 萬元
    先支付美加美公司之貨款，瀧淋公司係伊之好友，亦同意伊
    將120 萬元支付給美加美公司，僅需先補發支票予瀧淋公司
    即可。嗣因欣典公司於同年8 月間週轉不靈而倒閉，欣典公
    司方無力繳納先前簽發予瀧淋公司之88年8 月1 日期120 萬
    元支票，伊並無意圖為不法自己之詐欺故意，亦未施用詐術
    向容冠公司騙取120 萬元等語。
四、經查：
(一)、被告為欣典公司負責人，欣典公司於88年1 月底承接美加美
    公司，並承受美加美公司向瀧淋公司承租之海山公司第十一
    頻道之經營權，經營電視購物，惟因經營成效不佳，欣典公
    司遂於88年4 月1 日與容冠公司簽訂頻道合作協議書，雙方
    約定合作經營海山有線電視第十一號頻道，並以統一電視購
    物對外營業，合作期間自88年7 月1 日起至88年12月31日止
    ，由欣典公司提供海山公司第十一號頻道，容冠公司則應按
    月支付欣典公司75萬元之月租費予欣典公司，自88年8 月起
    月租費則調降為65萬元等情，迭經被告於偵查及本院審理中
    坦承不諱，核與證人即告訴人容冠公司之負責人乙○○於本
    院審理時之證述（見本院94年5 月11日審判筆錄）相符，且
    有被告與告訴人均不否認其真實性之欣典頻道合作協議書、
    合約書附卷可稽，此部分事實應可認定。
(二)、容冠公司曾於88年4 月15日簽發120 萬元之即期支票予欣典
    公司，由欣典公司之副總王文仁收受，並由王文仁於同日提
    示兌現，將120 萬元票款分別匯入被告合作金庫銀行積穗分
    行帳號0000000000000 之支票存款帳戶與被告板信銀行員山
    分行帳號00000000000000號活期存款帳號乙節，除據被告於
    本院審理中自承在卷，並經同案被告王文仁於偵查中供述明
    確，且有容冠公司簽發之88年4 月15日期120 萬元支票影本
    、匯款申請書代收入傳票影本2 紙、被告上開合作金庫銀行
    積穗分行支票存款帳戶與板信銀行員山分行存款帳戶之交易
    明細等在卷可佐，此部分事實亦自足認定。
(三)、本案之爭點在於被告是否明知欣典公司於88年4 月間已無資
    力，仍基於為自己不法所有之意圖，向容冠公司負責人乙○
    ○佯稱需支付瀧淋公司押金，而使容冠公司陷於錯誤，於88
    年4 月15日交付上開120 萬元予欣典公司？
(四)、關於容冠公司於88年4 月15日支付上開120 萬元支票予欣典
    公司之原委及本案之發生經過，業經證人乙○○於本院審理
    中到庭具結證稱：欣典公司與容冠公司於88年4 月1 日簽約
    ，雙方合作經營購物頻道，約定容冠公司每月給付欣典公司
    租金60萬元，租金紅利15萬元，每月共給付75萬元，後來又
    調降10萬元，容冠公司每月應給付欣典公司65萬元，扣除欣
    典公司須支付予海山公司之60萬元，欣典公司一個月拿取紅
    利5 萬元，欣典公司實際即在賺取中間之佣金。被告當初有
    開一張88年4 月1 日之120 萬元押金支票予海山公司，被告
    先請海山公司延期，欣典公司與容冠公司簽約後，被告有與
    伊談到需要款項支付該120 萬元押金之支票票款，伊為幫助
    被告渡過難關，因此交付容冠公司為發票人之120 萬元支票
    給欣典公司副總王文仁，讓被告用以支付欣典公司應給付海
    山公司之120 萬元押金票款，並同時約定將容冠公司支付之
    120 萬元轉為88年11、12月分之月租費。但後來海山公司將
    欣典公司之押金支票提示後跳票，且欣典公司未依約給付海
    山公司租金，海山電視第十一號購物頻道因此於88年9 月1
    日遭下線停播，此部分是海山公司通知伊而得知等語綦詳（
    見本院上開審判筆錄）。證人瀧淋公司實際負責人洪苡富亦
    於偵查及本院審理中到庭具結證以：伊係海山公司之股東，
    伊將海山電視購物四個頻道以瀧淋公司之名義包下來，並以
    一個頻道月租60萬元之代價出租給美加美公司，美加美公司
    本身亦為海山公司之股東，事後王文仁曾來找伊洽談，伊才
    知道美加美公司後來已於88年4 月1 日將頻道轉讓給欣典公
    司經營。被告原本開立2 張88年4 月1 日到期之支票，其中
    一張60萬元之租金支票有兌現，另一張120 萬元之押金支票
    則未兌現，伊那時不認識被告，是王文仁來找伊洽談，稱欣
    典公司頂下美加美公司要多少錢，希望欣典公司應支付之12
    0 萬元押金能夠先暫緩延後再付，王文仁另外拿了一張88年
    8 月1 日之120 萬元押金支票給伊，至於王文仁有無提及欣
    典公司已調到120 萬元部分伊則無印象。欣典公司支付給瀧
    淋公司之租金支票在88年8 月1 日前均有兌現，到了88年8
    月，被告簽發之88年8 月1 日期120 萬元支票跳票，另外88
    年8 月20日、88年9 月1 日、88年10月1 日、88年11月1 日
    、88年12月1 日均60萬元之支票共5 張亦均跳票，伊因欣典
    公司之租金支票無法兌現，因此伊必須將節目拉下線等情甚
    明（見89年度偵字第1264號偵查卷第83、84頁、本院上開審
    判筆錄）。
(五)、由上觀之，證人乙○○已明確證稱係因被告向其表示需要款
    項支付欣典公司積欠瀧淋公司之120 萬元押金，容冠公司方
    同意於88年4 月15日支付120 萬元之支票予欣典公司，並約
    定將之轉作容冠公司88年11月、12月之頻道費用，核與同案
    被告王文仁於偵查中供述：欣典公司有向告訴人收取120 萬
    元，紅利30萬元，120 萬元乃轉給海山頻道之保證金等語相
    符，且有88年4 月15日之保管條影本1 張在卷為據，是被告
    係以支付瀧淋公司押金為由，而於88年4 月15日向容冠公司
    收取120 萬元乙情，固屬信實。惟欣典公司確曾交付88年4
    月1 日之120 萬元支票予瀧淋公司用以支付押金，該120 萬
    元支票並未如期兌現，其時欣典公司與容冠公司已簽約合作
    經營電視購物業務，被告因而向乙○○說明上情，以欲支付
    瀧淋公司押金為由向容冠公司收取120 萬元，雙方並同意將
    該容冠公司支付之120 萬元轉為同年11月、12月之頻道租金
    ，究其實質乃屬租用頻道費之預繳，被告主觀上是否具有為
    自己不法所有之意圖或客觀上有何施用詐術之情事，即有可
    疑。雖被告於88年4 月15日自容冠公司處取得120 萬元後，
    未立即將之用以繳納應給付予瀧淋公司之押金，反將該120
    萬元先給付美加美公司之貨款，惟欣典公司因承接美加美公
    司未久，亟需款項支付美加美公司之貨款，欣典公司副總王
    文仁復已徵得瀧淋公司實際負責人洪苡富之同意暫緩支付該
    筆120 萬元之押金，並由王文仁另行交付被告所簽發之88年
    8 月1 日120 萬元支票予洪苡富以支付押金等節，業據證人
    洪苡富證述無訛，足認被告所稱欣典公司確徵得瀧淋公司之
    同意，以補票之方式展延120 萬元押金之支付期限之情，誠
    非子虛，當難僅以被告未即時將容冠公司之120 萬元支付予
    瀧淋公司作為押金之事實，即率認被告有何詐欺之意圖。
(六)、又欣典公司於88年4 月1 日與容冠公司簽立頻道合作協議書
    ，按月收取頻道費及紅利，雙方合作期間自88年7 月1 日起
    至88年12月31日止，欣典公司於88年4 月15日向容冠公司收
    取120 萬元後，持續依約提供海山公司第十一號頻道予容冠
    公司播放使用至88年8 月31日，欣典公司於88年8 月1 日支
    付予瀧淋公司之月租費支票均有兌現，直至88年8 月1 日被
    告支付予瀧淋公司之120 萬元支票方因存款不足遭退票，其
    後被告或欣典公司所簽發88年8 月20日、88年9 月1 日、88
    年10月1 日、88年11月1 日、88年12月1 日均60萬元之支票
    亦陸續遭退票，瀧淋公司因此於88年9 月1 日停止播放海山
    公司第十一號頻道，此經證人洪苡富、乙○○證述一致如前
    ，並有被告所簽發88年8 月1 日之120 萬元支票、88年9 月
    1 日、88年10月1 日、88年11月1 日、88年12月1 日之60萬
    元支票、欣典公司簽發之88年8 月20日60萬元支票影本各1
    紙、臺北市票據交換所退票理由單影本2 紙等件附卷足參，
    被告果有詐騙容冠公司120 萬元之不法所有意圖，實無於88
    年4 月15日向容冠公司收取120 萬元之款項後，仍依約提供
    海山公司第十一號頻道予容冠公司經營電視購物長達四個多
    月之理。
(七)、復參諸被告合作金庫銀行積穗分行帳號0000000000000 之支
    票存款帳戶於87年9 月15日起至88年7 月間、欣典公司板信
    銀行員山分行帳號00000000000000號支票存款帳戶於88年3
    月26日起至同年7 月間，交易往來頻繁，交易金額多為數萬
    元至數十萬元，並無異常現象，亦無退票情形，被告、欣典
    公司上開二支票存款帳戶於88年8 月、9 月起方陸續出現退
    票情況，並分別於88年9 月27日、88年9 月23日經列為拒絕
    往來戶，有合作金庫銀行雙和分行93年11月23日合金雙和字
    第0930005990號函暨所附支存客戶全部資料查詢單與被告上
    開支票存款帳戶交易明細資料、板信銀行員山分行93年11月
    19 日 板信員山字第0933350091號函暨所附全戶資料查詢、
    支票退票紀錄查詢及欣典公司上開支票存款帳戶之交易明細
    資料附卷為憑。再被告於偵查中自承其並非專業經營有線電
    視頻道事業，係因王文仁之加入始跨足經營電視購物之業務
    ，此亦為告訴人之法定代理人乙○○於偵查中所是認，且有
    欣典公司營業項目資訊查詢資料1 紙存卷可按，俱徵被告所
    辯稱欣典公司係於88年8 月間因經營不善且資金週轉不靈而
    倒閉，欣典公司方無力繳納先前簽發予瀧淋公司之88年8 月
    1 日期120 萬元支票，且無法支付其後之月租票款等語，應
    屬有據。
(八)、公訴人雖以被告與欣典公司上開二支票存款帳戶於本案事發
    前後之存款餘額，鮮有超過百萬元，實不足支應被告另行簽
    發用以交付瀧淋公司之120 萬元支票，因認被告於88年4 月
    15日向容冠公司取得120 萬元之時，其資力已陷於困難，卻
    仍於取得容冠公司交付之120 萬元後，先行清償美加美公司
    之貨款，並以無法兌現之支票交付於瀧淋公司等情，而認被
    告詐欺取財之犯行明確。惟衡諸金融實務，因支票存款係無
    息存款，未如一般活期、定期儲蓄存款由金融業者依照一定
    利率支付存款人利息，是支票帳戶所有人平常未將資金存放
    於支票存款帳戶，僅於必要時，方將所需款項轉入支票存款
    帳戶以供支付往來，此屬商業交易之常情，公訴人以被告與
    欣典公司支票存款帳戶內之存款餘額鮮有超過百萬元，推認
    被告於向容冠公司取得120 萬元時資力已有不足，尚嫌速斷
    。況債務人於支付困難之際向外尋求資金來源，在刑事訴訟
    上並非當然得以據以認定成立詐欺取財罪名，以行為人之意
    思狀態觀之，倘不能積極證明其當時即已蓄意拒絕履行債務
    ，實不得輒因其行為時資力有限而指為意圖不法所有。再按
    企業經營者為牟取最大之經濟效益，以週轉調度之方式，活
    絡資金之運用，事所恆有，本件被告係以支付瀧淋公司押金
    為由向容冠公司取得120 萬元，並約定將之轉換為容冠公司
    88 年11 月、12月之頻道月租費，而被告因美加美公司之貨
    款期限較為急迫，且欣典公司副總王文仁已徵得瀧淋公司負
    責人洪苡富之同意展延押金之支付期限，因此被告於取得容
    冠公司支付之120 萬元後，先將之轉挪為給付美加美公司之
    債務，應屬其企業經營上財務調度之範疇。而被告於與容冠
    公司簽約及向容冠公司收取120 萬元後，仍繼續提供海山公
    司第十一號頻道至88年8 月31日止，雖事後欣典公司因經營
    不善與資金調度困難，致被告未能如期支付瀧淋公司88年8
    月1日 之12 0萬元押金票款與其後之頻道月租費，進而使瀧
    淋公司於88年9 月1 日停止該頻道之播放，然此究屬民事債
    務不履行之糾紛，要難以被告事後債信違反之狀態，遽認其
    於向容冠公司收取120 萬元費用之初，即有騙取容冠公司財
    物之詐欺犯意。
(九)、至被告辯稱瀧淋公司與其係好友，因此瀧淋公司同意伊將容
    冠公司120 萬元先支付予美加美公司云云，與證人洪苡富前
    所證稱：伊那時並不認識被告，係王文仁來找伊洽談，王文
    仁有無提及欣典公司已調得120 萬元部分伊無印象等語不符
    ，被告該部分之辯解尚難採信，然被告事後已陳明其並不認
    識洪苡富（見本院審判筆錄），且洪苡富確曾同意欣典公司
    另以88年8 月1 日期之支票給付120 萬元之押金乙節，亦經
    論敘如前，自無從以被告陳述有上開前後不一之情形，逕執
    為對被告不利之認定。
五、據上所陳，本案應屬民事債務不履行之紛爭，應循民事途徑
    解決，被告所為，尚與刑法第339 條第1 項之詐欺取財罪之
    要件有間。公訴人所舉事證，無從使本院形成對被告有罪之
    確信。此外，復查無其他積極證據足資證明被告有何詐欺取
    財之犯行，被告犯罪尚屬不能證明，自應為其無罪之諭知。
據上論斷，應依刑事訴訟法第301條第1項，判決如主文。
本件經檢察官楊仲農到庭執行職務。
中　　華　　民　　國　　94　　年　　6 　　月　　20　　日
                  刑事第七庭  審判長法　官 ?陳恒寬
                                    法?官   許必奇
                                    法?官   吳佳穎
以上正本證明與原本無異
如不服本判決應於送達後10日內向本院提出上訴狀
                                    書記官　呂妍旻
中　　華　　民　　國　　94　　年　　6 　　月　　20　　日
